臺灣新北地方法院民事判決
110年度重訴字第687號
原      告  六奕室內裝修股份有限公司


法定代理人  蔡森川  
訴訟代理人  侯俊安律師
被      告  新北市政府新建工程處

法定代理人  王益翔  
訴訟代理人  翁偉倫律師
            王雅芳律師
上列當事人間請求確認債權存在事件，經本院於民國111年5月24
日言詞辯論終結，判決如下：
    主  文
原告之訴駁回。
訴訟費用由原告負擔。
    事實及理由
一、程序方面：按確認法律關係之訴，非原告有即受確認判決之
    法律上利益者，不得提起之，民事訴訟法第247條第1項前段
    定有明文。又法律關係之存否不明確，致原告在私法上之地
    位有受侵害之危險，而此危險得以對於被告之確認判決除去
    之者，即得依民事訴訟法第247條之規定提起確認之訴（最
    高法院52年台上字第1922號裁判意旨參照）。本件原告主張
    自訴外人啟赫營造股份有限公司(下稱啟赫公司)受讓啟赫公
    司對被告之新臺幣（下同）1,000萬元工程款債權（下稱系
    爭債權），並於民國108年10月7日以存證信函通知被告，為
    被告否認，足認兩造間就系爭債權債務關係是否存在有爭議
    ，致原告私法上地位因而處於不安之狀態，並得以確認判決
    除去之，故其提起本件確認訴訟，有確認利益。
二、原告主張：緣被告發包「新北市板橋區中山國民小學老舊校
　　舍改建暨地下停車場新建工程」(下稱系爭工程)，由啟赫公
    司承攬施作，雙方簽立系爭工程契約編號0000000-0號合約
    書（下稱系爭工程契約)。嗣啟赫公司於108年10月2日將系
    爭工程尚未領取之工程款債權1,000萬元(即系爭債權)讓與
    原告，雙方簽訂工程款債權讓與契約書(下稱系爭債權讓與
    契約書)，並經公證在案。原告即於108 年10月7日以存證信
    函通知被告系爭債權轉讓與之情，詎被告於108年10月8日收
    受後，以被告108年10月21日新北新工字第1084623837 號函
    通知啟赫公司、並副知原告，表示因系爭工程契約第19條第
    9款規定啟赫公司不得將系爭工程契約之部分或全部轉讓予
    他人，故被告礙難同意原告所請等語。經原告先後再於109
    年5月7日、110年7月20日發函通知被告表示啟赫公司已將系
    爭債權讓與原告，仍遭被告110年7月29日函文表示啟赫公司
    與原告簽訂系爭債權讓與契約書當下尚無債權可供轉讓、且
    契約本已有不得讓與之規定而不同意原告請求給付。經原告
    再發函請求，嗣接獲被告110年9月22日函文表示系爭債權因
    於質權設定廠商之工程款請求權亦有待釐清，被告將儘速邀
    集相關關係人召開會議等語，原告亦發函反對。而後，被告
    於110年10月4日召開系爭工程施工廠商之未請領工程款債權
    爭議協商會議，被告仍否定啟赫公司與原告間之系爭債權讓
    與契約。為此，爰請求確認原告對被告系爭債權存在等語。
    聲明：確認原告對被告1,000萬元之債權存在。
三、被告則以：
　㈠系爭債權係屬不得讓與之債權：
　　被告與啟赫公司就系爭工程訂立系爭工程契約。系爭工程契
    約第19條第9項約明：「乙方(即啟赫公司)不得將本契約之
    部分或全部轉讓予他人。但因公司分割或其他類似情形致有
    轉讓必要，經甲方(即被告)書面同意轉讓者，不在此限」。
    是以，啟赫公司之系爭債權既係基於系爭工程契約所生之請
    求權，本為整體工程契約之一部分，並不屬於該條但書所定
    得為轉讓之例外情形，自應為不得轉讓，始符合政府採購契
    約之真意。
　㈡退步言，系爭債權縱屬得讓與之債權，被告亦因原告知悉系
    爭債權存有不得讓與之特約而得之以對抗：
    政府採購法第63條規定，國內政府採購契約要項及內容皆以
    工程會訂定發佈之工程採購契約範本為原則。而依該範本第
    20條第10項規定：「廠商不得將契約之部分或全部轉讓予他
    人。但因公司分割或其他類似情形致有轉讓必要，經甲方書
    面同意轉讓者，不在此限。」，即與系爭工程契約上禁止讓
    與之系爭約款相同。原告86年間成立，資本額2,200萬，而
    系爭債權讓與契約之工程款債權達1,000萬元之譜，佔原告
    資本額近半，原告欲受讓系爭工程款債權之時，依社會常理
    應會評估此鉅額債權之獲償可能性，豈有可能未先要求啟赫
    公司提供系爭工程契約等資料，而未先確認債權之真實性及
    餘額、請領條件、債權內容等節以查明系爭債權是否確實存
    在、是否可得請領之理？原告就此禁止轉讓特約之重要約定
    ，實難諉為不知。
  ㈢再退步言，系爭債權亦因啟赫公司遭被告終止契約而已無工
    程款項：
    系爭工程之契約價金給付條件依系爭工程契約第5條以下約
    定，關於每期估驗款已為啟赫公司於每月申請估驗而請領完
    畢，嗣啟赫公司於108年10月18日函知被告無法進場施作及
    願放棄後續工項之執行，而為被告於108年12月10日以新北
    新工字第10846319181號函通知自發文日起終止契約，並經
    啟赫公司收受。系爭工程契約第5條第1項第3款所定驗收合
    格並繳納保固保證金後始給付尾款之約定即屬給付之停止條
    件，啟赫公司並未完成缺失改善及驗收，給付工程尾款之停
    止條件未成就；又啟赫公司係遭被告依系爭工程契約第20條
    第1項第5款規定終止契約，所餘工程尾款項等皆依系爭工程
    契約第20條第5項、第14條第14項第4款扣發及不予發還。是
    以，啟赫公司就系爭工程並無系爭債權可供移轉予原告等語
    ，資為抗辯。答辯聲明：原告之訴駁回。
四、下列事項為兩造不爭執，並據兩造提出相關證據以為證明，
    自堪信為真正：
　㈠被告辦理「新北市板橋區中山國民小學老舊校舍改建暨地下
    停車場新建工程」(即系爭工程)，於105年12月28日決標予
    啟赫公司承攬施作，雙方於106年1月間簽立系爭工程契約編
    號0000000-0號合約書（即系爭工程契約)。並有系爭工程契
    約書影本1件可證（見本院卷第137-196頁）。
　㈡啟赫公司於108年10月2日將其對被告就系爭工程之未領取系
    爭工程款債權1,000萬元(即系爭債權)讓與原告，雙方簽立
    系爭債權讓與契約書，並於同日在民間公證人處公證。此民
　　有系爭債權讓與契約書、公證書影本各1件可證（見本院卷
    第21-23、25頁）。
　㈢原告於108年10月7日以台北北門郵局第2684號存證信函將系
    爭債權讓與之情通知被告，經被告於同月8日收受後，被告
    於108年10月21日以新北新工字第1084623837號函覆原告表
    示因系爭工程契約第19條第9款規定啟赫公司不得將契約之
    部分或全部轉讓他人，故礙難同意原告所請。此有原告上開
    存證信函及回執、被告上開文號函件等影本各1件可證（見
    本院卷第27-37、39、41頁）。
五、本院得心證之理由：
　　啟赫公司承攬系爭工程，於108年10月2日與原告系爭債權簽
    訂系爭債權讓與契約並經公證，嗣由原告於108年10月7日寄
    發存證信函通知被告系爭債權讓與事宜，被告收受後函覆拒
    絕等情，為兩造所不爭執，並有108年北院民公斌字第44號
    公證書、臺北北門郵局第2684號存證信函、新北市政府新建
    工程處108年10月21日新北新工字第1084623837號函、系爭
    工程契約、系爭債權讓與契約等件可證（見本院卷第21-31
    頁、第41頁、第137-196頁），堪信為真。至於原告主張自
    啟赫公司受讓系爭債權，依民法第294條、系爭工程契約書
    法律關係，請求確認原告對被告系爭債權存在等語，為被告
    否認，並以前揭情詞置辯。是本件兩造之爭點厥為：㈠系爭
    工程契約第19條第9項是否屬不得讓與債權之特約？㈡原告主
    張其為善意第三人，故系爭工程契約不得讓與債權之特約不
    得對抗原告，是否有據？㈢倘系爭債權讓與契約為有效，原
    告主張對被告有系爭1,000萬元債權存在，有無理由？茲分
    述如下：
　㈠系爭工程契約第19條第9項屬不得讓與債權之特約：
　　⒈按債權人固得將債權讓與於第三人，但依當事人之特約，
      債權不得讓與者，該不得讓與之特約，不得以之對抗善意
      第三人；又債權之讓與，非經讓與人或受讓人通知債務人
      ，對於債務人不生效力，民法第294條第1項第2款、第2項
      、第297條第1項前段定有明文。是以當事人間有債權不得
      讓與之特約，而債權人將其債權讓與第三人，若第三人知
      有此特約（非善意），其讓與應為無效（最高法院87年度
      台上字第195號判決意旨參照）。次按「解釋契約，固須
      探求當事人立約時之真意，不能拘泥於契約之文字，但契
      約文字業已表示當事人真意，無須別事探求者，即不得反
      捨契約文字更為曲解。查系爭工程契約第十九條第五款約
      定之內容為：『廠商不得將契約之部分或全部轉讓與他人
      。但因公司合併、銀行或保險公司履行連帶保證、銀行因
      權利質權而生之債權或其他類似情形致有轉讓必要，經機
      關書面同意者，不在此限』，其前段文字係明文禁止系爭
      工程契約為全部或部分之轉讓，但書始為得以轉讓之例外
      情形及其條件之約定。則廠商之工程款債權，既係基於系
      爭工程契約所生之請求權，為工程契約之一部分，似不屬
      該『但書』約定得為轉讓之例外情形」（最高法院97年度台
      上字第732號裁判意旨參照）。
    ⒉本件被告與啟赫公司間系爭工程契約第19條第9項明文約定
      ：「廠商不得將契約之部分或全部轉讓予他人。但因公司
      合併或其他類似情形致有轉讓必要，經機關書面同意轉讓
      者，不在此限。」（見本院卷200頁），揆諸上開說明，
      可知該約定之前段文字係明文禁止系爭工程契約為全部或
      部分之轉讓，但書始為得以轉讓之例外情形及其條件。而
      系爭債權既係基於系爭工程契約所生之工程款請求權，既
      係基於系爭工程契約所生之請求權，為工程契約之一部分
      ，即不屬該「但書」約定得為轉讓之例外情形。且啟赫公
      司並無因公司合併或其他類似情形致有轉讓必要之情形存
      在，並經被告於108年10月21日以新北新工字第108462383
      7號函覆原告表示因系爭工程契約第19條第9款規定啟赫公
      司不得將契約之部分或全部轉讓他人，故拒絕同意（見本
      院卷第41頁），是本件顯無系爭工程契約第19條第9項但
      書得為轉讓之例外情形。故被告抗辯系爭工程契約第19條
      第9項係屬民法第294條第1項第2款不得讓與債權之特約等
      語，核屬有據。
　㈡原告主張其為善意第三人，被告不得以系爭工程契約所定債
　　權不得讓與之特約對抗原告，非有理由：
　　原告主張其受讓系爭債權時不知有不得讓與之特約，為善意
    第三人等語，為被告否認。查，本件系爭工程乃政府機關依
    據政府採購法公開招標之工程。按政府採購法第63條規定，
    國內政府採購契約要項及內容皆以工程會訂定發佈之工程採
    購契約範本為原則。而依該範本第20條第10項規定：「廠商
    不得將契約之部分或全部轉讓予他人。但因公司分割或其他
    類似情形致有轉讓必要，經甲方書面同意轉讓者，不在此限
    。」，即與系爭工程採購契約上禁止讓與約定(即系爭工程
    契約第19條第9項)相同。通觀國內工程政府採購契約中皆規
    定工程契約不得讓與之特約，實係因公共工程契約禁止轉讓
    之特約目的即為避免廠商私相授受，恣意轉讓契約權利，致
    影響公共工程效能及品質，違背政府採購法公開招標制度之
    本旨，故此項特約自有其重要性及必要性。另因工程款債權
    禁止轉讓之特約旨在保護債務人，及維護交易秩序，在工程
    轉包、分包已成工程業界實務慣例之今日，此項禁止讓與之
    特約有其必要性，並明文規定於公共工程採購契約範本中，
    而本件原告明知系爭工程為公共工程，且啟赫公司與原告就
    系爭工程為承包商與次承包商關係，此觀諸原告所提系爭債
    權讓與契約之公證書載明「請求公證之啟赫公司與原告雙方
    為政府採購契約之承包商與次承包商關係」字樣甚明（見本
    院卷第21頁）；且原告除係被告所提101-105年度各政府機
    關依政府採購法辦理之5項工程決標公告之得標廠商，顯具
    有專業投標公共工程經驗（見本院卷第210-228頁）外，原
    告更名前為六奕興業股份有限公司（見本院卷第202頁），
    投標公共工程達17件，是以原告更名前後參與公共工程投標
    高達23件（見本院卷第248-249頁)，其長年來公共工程履行
    經驗堪稱豐富，對於公共工程採購契約為貫徹行政院公共工
    程委員會訂定之採購契約要項，而訂有工程債權禁止轉讓之
    約定，當無不知之理；甚且，原告與啟赫公司間之系爭債權
    讓與契約亦明載：「緣甲方(啟赫公司)承包新北市政府新建
    工程處之新北市板橋區中山國民小學老舊校舍改建暨地下停
    車場新建工程(契約編號:0000000-0)，有工程款尚未請領，
    甲乙(按：原告及啟赫公司)雙方同意…」字樣（見本院卷第2
    5頁），明白揭示啟赫公司與被告間之特定契約編號，而與
    系爭工程契約編號相同（見本院卷第137頁），足證原告確
    實查核過系爭工程契約，始能成為其與啟赫公司間系爭債權
    讓與之之合意條件；又108年北院民公斌字第44號公證書並
    載明：「請求公證之法律行為或私權事實：請求雙方為『政
    府採購契約』之承包商與次承包商關係…」（見本院卷第21頁
    ），可證原告亦知悉本件為政府採購契約而有採購契約要項
    約定。然原告竟稱因事發突然，啟赫公司未提供系爭工程契
    約云云，顯與情理相悖，不足憑信。
　㈢基上，原告長年來公共工程履行經驗堪稱豐富，明知系爭工
    程為政府採購之公共工程，對於政府採購之工程採購契約範
    本第20條第10項規定：「廠商不得將契約之部分或全部轉讓
    予他人。但因公司分割或其他類似情形致有轉讓必要，經甲
    方書面同意轉讓者，不在此限。」，即與系爭工程採購契約
    上禁止讓與約定(即系爭工程契約第19條第9項)相同，及國
    內工程政府採購契約中皆規定工程契約不得讓與之特約等情
    ，知之甚稔，且原告與啟赫公司之公證書亦載明雙方為「政
    府採購契約」之承包商與次承包商關係，可證原告亦知悉本
    件為政府採購契約而有採購契約要項約定，再者，原告於與
    啟赫公司簽立系爭債權讓與契約書之時，於系爭債權讓與契
    約載明讓與標的之特定工程契約編號，與系爭工程契約編號
    相同，堪認原告應已閱覽包含系爭工程契約在內之債權證明
    文件，並應已知悉系爭工程合約內訂有不得讓與之特約。是
    以，原告雖為受讓啟赫公司對被告之系爭債權，然系爭工程
    合約已有不得讓與之特約，且原告非善意第三人，參照最高
    法院87年度台上字第195號判決意旨，原告與啟赫公司間之
    系爭債權讓與契約應屬無效。從而，原告請求確認對被告有
    系爭1,000萬元債元存在，非有理由，應予駁回。
　㈣系爭債權讓與契約既為無效，原告不得依系爭債權讓與契約
　　向被告為請求，則系爭工程尾款之給付條件是否成就、系爭
    工程契約是否合法終止等節，即無再事審究之必要，併此敘
    明。
七、綜上所述，原告與啟赫公司間之系爭債權讓與契約，因違反
    系爭工程契約之債權不得讓與特約而無效。故原告訴請確認
    原告對被告之1,000萬元債權存在，為無理由，應予駁回。
八、本案事證已臻明確，兩造其餘主張陳述及所提之證據，經審
    酌後認於本判決結果不生影響，爰不一一論述，附此敘明。
九、結論：原告之訴為無理由，依民事訴訟法第78條，判決如主
    文。
中　　華　　民　　國　　111 　年　　6 　　月　　21　　日
                  民事第八庭    法　官　陳翠琪
以上正本係照原本作成
如對本判決上訴，須於判決送達後20日內向本院提出上訴狀。如
委任律師提起上訴者，應一併繳納上訴審裁判費。
中　　華　　民　　國　　111 　年　　6 　　月　　 21　 日
                                書記官　曾怡婷